【裁判字號】    98,訴,1307
【裁判日期】    981214
【裁判案由】    撤銷贈與等
【裁判全文】
臺灣士林地方法院民事判決              98年度訴字第1307號
原      告  萬泰商業銀行股份有限公司
法定代理人  丁○○
訴訟代理人  丙○○
被      告  甲○○
                      號5樓
            乙○○
                      號5樓
上列當事人間撤銷贈與等事件，本院於98年11月18日言詞辯論終
結，判決如下：
    主      文
被告甲○○、乙○○間就坐落臺北市○○區○○段四小段一二九
地號土地，權利範圍萬分之一六一及其上同段四○七七一號建物
（門牌號碼：臺北市○○○路一○九巷一○二弄十四號五樓）權
利範圍全部，於民國九十八年三月二十五日以士林地政事務所士
林字第六三○三號收件，登記日期九十八年三月二十六日，所為
之不動產贈與行為及移轉行為應予撤銷。
被告甲○○應將第一項所示不動產以夫妻贈與所為之不動產移轉
登記應予塗銷。
訴訟費用由被告負擔。
    事實及理由
一、按原告於判決確定前，得撤回訴之全部或一部，但被告已為
    本案之言詞辯論者，應得其同意，民事訴訟法第262 條第1
    項定有明文。本件原告原起訴請求先位聲明為：(一)、確認甲
    ○○、乙○○間就坐落於臺北市○○區○○段4 小段129 地
    號土地及同地段40771 建號建物 (即門牌號碼：臺北市士林
    區○○○路109 巷102 弄14號5 樓)， 所為之贈與契約關係
    暨所有權移轉登記關係均不存在；(二)、被告甲○○應將上述
    不動產分別於民國98年3 月26日所為以夫妻贈與為登記原因
    之所有權移轉登記應予塗銷，回復為乙○○所有。復於本院
    98年11月18日審理時，當庭撤回此部分之請求，並經被告2
    人同意，依前開規定，自應准許，合先敘明。
二、原告起訴主張：訴外人日月鼎室內裝修企業股份有限公司分
    別於95年6 月7 日、97年8 月19日邀訴外人劉志明、被告乙
    ○○為連帶保證人，共同簽訂借據向原告借款2 筆，金額分
    別為新臺幣 (下同)250 元 、300 萬元整，借款期間分別自
    95 年6月28日、97年8 月20日起至98年6 月28日、100 年8
    月20日止。然訴外人日月鼎室內裝修企業股份有限公司借得
    上開貸款後，自98年3 月20日即日起未依約繳款，依約借款
    即視為到期，經抵銷存款後，尚欠177 萬8957元之本金及其
    利息及違約金未為清償，連帶保證人即應負連帶清償責任，
    是以原告對訴外人日月鼎室內裝修企業股份有限公司及其連
    帶保證人即訴外人劉志明及被告乙○○聲請本院核發支付命
    令，並經本院核發98年度促字第6204號支付命令確定在案，
    惟被告乙○○竟於98年3 月16日將就坐落臺北市○○區○○
    段4 小段129 地號土地，權利範圍萬分之161 及其上同段40
    771 號建物（門牌號碼：臺北市○○○路109 巷102 弄14號
    5 樓）權利範圍全部，以夫妻贈與為原因，登記與其配偶即
    被告甲○○，並於98年3 月26日辦妥所有權移轉登記，致原
    告無法對該不動產聲請強制執行，使原告債權不獲清償，被
    告間之贈與行為顯已損害原告債權求償。按債務人所為之無
    償行為，有害及債權者，債權人得聲請法院撤銷之，民法第
    244 條第1 項定有明文。又所謂害及債權係謂因債務人之行
    為，致債權不能獲得滿足，即因債務人減少財產或增加債務
    之行為，致債權陷於不能、清償困難或遲延之狀態。是債務
    人所為之無償行為，致其責任財產減少，使債權不能獲償或
    難於獲得清償之狀態。亦即消極財產之總額超過積極財產之
    總額而言。查本件依國稅局財產所得資料清單，被告乙○○
    名下資產包含數筆不動產及投資，價值2821萬2,756 元 (含
    系爭不動產價值及另2 筆已出售之不動產)， 然被告於系爭
    房地移轉時 (98年3 月26日)依 聯徵中心債務明細資料顯示
    總負債 (含保證債務)卻 高達約1 億3140萬8000元，明顯負
    債大於資產，更遑論扣除系爭不動產價額後，目前僅存之財
    產不足清償，實已陷於無資力，顯見被告乙○○將系爭不動
    產以贈與為原因所為之贈與行為及所有權移轉行為已構成詐
    害債權。為此，原告自得依民法第244 條第1 項規定，訴請
    撤銷被告間就系爭不動產所為之贈與及物權之移轉行為。並
    依同條第4 項之規定，請求命受益人即被告甲○○回復原狀
    等語。並聲請如主文第1 項、第2 項所示。
三、被告等則辯稱：系爭不動產之贈與及移轉行為均係真正，贈
    與本係無償，自無須有對價關係存在，本件被告甲○○與乙
    ○○為夫妻關係，夫妻間二十多年來，因生活費用，創業、
    借貸所負債務達1000多萬元，因此被告將系爭不動產贈與被
    告甲○○等語。並聲明：原告之訴駁回。
四、兩造不爭執事項：
(一)、訴外人日月鼎室內裝修企業股份有限公司於95年6 月27日、
    97 年8月19日邀同訴外人劉志明及被告乙○○為連帶保證人
    借款合計550 萬元，嗣日月鼎裝修公司於98年3 月20日即未
    繳款，原告即以訴外人日月鼎公司、劉志明及被告為債務人
    向本院聲明支付命令，經本院核發98年度促字第6204號支付
    命令確定在案。目前尚積欠本金177 萬8,957 元及其利息及
    違約金。
(二)、被告乙○○於98年3 月16日 (依贈與稅不計入贈與總額證明
    書之記載贈與日期為16日，原誤載為25日)將 其所有坐落台
    北市○○區○○段四小段129 地號土地權利範圍萬分之161
    及其上同段40771 號建物（門牌號碼：台北市○○○路109
    巷102 弄14號5 樓）權利範圍全部，贈與被告甲○○，並於
    同年月25日向士林地政事務所辦理移轉登記，經該所以士林
    字第6303號收件，於98年3 月26日完成登記。
五、本件經本院依民事訴訟法第271 條之1 準用同法第270 條之
    1 第1 項第3 款之規定，整理並協議簡化爭點如下：
    原告得否以民法第244 條第一項及第四項的規定請求撤銷系
    爭不動產的贈與及不動產的移轉行為，並請求塗銷系爭不動
    產的移轉登記。
六、本院得心證之理由：
(一)、被告乙○○於95年6 月27日、97年8 月19日擔任訴外人日月
    鼎室內裝修企業股份有限公司之連帶保證人，向原告分別借
    款合計250 萬、300 萬元。詎上開借款自98年3 月20日，日
    月鼎室內裝修企業股份有限公司即未依約清償，依借款契約
    之約定視為全部到期，尚欠177 萬8957元及利息、違約金未
    給付，被告乙○○應負連帶清償之責。原告嗣已取得本院98
    年度促字第6204號支付命令為執行名義，為兩造所不爭執之
    事實，已如上四之(一)所述，是原告為被告乙○○之債權人自
    堪認定。
(二)、被告乙○○於98年3 月16日將其所有之系爭不動產無償贈與
    其妻即被告甲○○，並於同年3 月26日完成所有權移轉登記
    ，此有財政部臺北市國稅局贈與稅不計入贈與總額證明書、
    臺北市士林地政事務所98年11月6 日北市士地三字第983191
    7000號函所檢附之系爭不動產相關移轉登記之聲請書、土地
    增值稅不課徵證明、土地建築改良物所有權贈與移轉契約書
    、98年契稅繳款書、身分證、所有權狀等影本，復為兩造所
    不爭執，此部分事實亦堪認定。
(三)、按債務人所為之無償行為，有害及債權者，債權人得聲請法
    院撤銷之，民法第244 條第1 項定有明文。又所謂害及債權
    係謂因債務人之行為，致債權不能獲得滿足，即因債務人減
    少財產或增加債務之行為，致債權陷於清償不能、清償困難
    或遲延之狀態。復按債權人得依民法第244 條規定行使撤銷
    權，以其債權於債務人為詐害行為時，業已存在者為限，若
    債務人為詐害行為時，其債權尚未發生，自不許其時尚非債
    權之人，於嗣後取得債權時，溯及的行使撤銷權，最高法院
    62年臺上字第2609號判例參照。經查：被告間於98年3 月間
    就系爭房地所為以贈與為原因之移轉行為，既係無償行為，
    即減少被告乙○○之財產。且參以卷附兩造所不爭執之稅務
    電子閘門財產所得調件明細表，被告乙○○名下除系爭房地
    外，雖尚有其他不動產及投資，合計約為2821萬2756元 (含
    系爭不動產)， 然依財團法人金融聯合徵信中心所載被告乙
    ○○之總負債高達1 億3140萬8000元，金額遠不及原告上開
    資產。又原告上開債權，於被告等98年3 月16日及同年月26
    日就系爭房地所為之贈與及所有權移轉行為時，即已存在，
    亦如上述，揆諸上開說明，被告2 人間就系爭房地於98年3
    月16日及同年月26日所為之贈與行為及所有權移轉行為，自
    有害及於原告之債權。
(四)、按民法第244 條撤銷權，自債權人知有撤銷原因時起，一年
    間不行使，或自行為時起，經過十年而消滅，民法第245 條
    定有明文。查原告於98年10月26日提起本件訴訟，有起訴狀
    1 份在卷為憑，距被告於98年3 月間就系爭房地所為之贈與
    及所有權移轉行為未逾1 年，揆諸上開規定，原告於98年10
    月26日提起本件訴訟自尚未罹於行使撤銷權之除斥期間，合
    先敘明。又原告為被告乙○○之債權人，被告乙○○於98年
    3 月16日將其所有之系爭房地無償贈與其妻即被告甲○○，
    並於98年3 月26日完成所有權移轉登記之行為，乃害及原告
    成立在前之債權，已如前述。原告自得依上揭之民法第244
    條第1 項規定訴請撤銷系爭房地於98年3 月16日之贈與行為
    及於98年3 月26日所為之所有權移轉行為。
(五)、按債權人依民法第244 條第1 項或第2 項之規定聲請法院撤
    銷時，得並聲請命受益人或轉得人回復原狀，民法第244 條
    第4 項前段定有明文。經查，原告得訴請撤銷被告間就系爭
    房地於98年3 月26日所為之所有權移轉行為，業如前述，揆
    諸上揭規定，原告自得請求本院命被告甲○○回復原狀，即
    塗銷系爭房地於98年3月26日所為之所有權移轉登記。
七、綜上所述，原告請求：(一)被告間就系爭房地於98年3 月16日
    所為之贈與行為及98年3 月26日所為之所有權移轉行為應予
    撤銷；(二)被告甲○○應將系爭房地於98年3 月26日所為之所
    有權移轉登記塗銷，為有理由，應予准許。
八、據上論結，本件原告之訴為有理由，依民事訴訟法第385 條
    第1 項前段、第78條、第85條第1 項前段，判決如主文。
中    華    民    國    98    年    12    月    14    日
                  民事第二庭  法  官  劉逸成
以上正本證明與原本無異。
如對本判決上訴，應於判決送達後20日內向本院提出上訴狀。
中    華    民    國    98    年    12    月    17    日
                              書記官  李宜蓁


司法院資訊處製作；財團法人民間司法改革基金會備份。
